ACORDAO-COMPLETO-2381651

ACÓRDÃO 3054/2019 ATA 48/2019 - PLENÁRIO

VISTOS, relatados e discutidos estes autos de Prestação de Contas, exercício de 2016, do Departamento Penitenciário Nacional (Depen) , com consolidação das informações sobre a gestão do Fundo Penitenciário Nacional e a da Unidade Gestora CEF/DEPEN,
ACORDAM os Ministros do Tribunal de Contas da União, reunidos em Sessão Extraordinária do Plenário, diante das razões expostas pelo Relator, em:
9.1. julgar regulares, com fundamento nos arts. 1º, inciso I, 16, inciso I, 17 e 23, inciso I, da Lei 8.443/1992 c/c os arts. 1º, inciso I, 207 e 214, inciso I, do Regimento Interno, as contas de Cintia Rangel Assumpção, CPF XXX.418.560-XX; Luizevane Soares da Silva, CPF XXX.505.601-XX; Rodrigo Augusto Romeiro, CPF XXX.714.438-XX; Sandro Abel Sousa Barradas, CPF XXX.146.983-XX; Mara Fregapani Barreto, CPF XXX.977.351-XX; Carlos Henrique Natal Gomes, CPF XXX.159.449-XX; Cezar Augusto Maranhão dos Santos, CPF XXX.748.751-XX; Valquíria Souza Teixeira de Andrade, CPF XXX.830.651-XX, de Renato Campos Pinto de Vitto, CPF XXX.221.648-XX; Marcos Antônio Severo Silva, CPF XXX.215.148-XX; Valdirene Daufemback, CPF XXX.717.999-XX dando-lhes quitação plena;
9.2. dar ciência deste acórdão, assim como do relatório e do voto que o fundamentam, ao Departamento Penitenciário Nacional.
9.3. arquivar o presente processo.

Prestação de contas, exercício de 2016.

3. Responsáveis: Cintia Rangel Assumpção, CPF XXX.418.560-XX; Luizevane Soares da Silva, CPF XXX.505.601-XX; Marco Antônio Severo Silva, CPF XXX.215.148-XX; Rodrigo Augusto Romeiro, CPF XXX.714.438-XX; Renato Campos Pinto de Vitto, CPF XXX.221.648-XX; Sandro Abel Sousa Barradas, CPF XXX.146.983-XX; Valdirene Daufemback, CPF XXX.717.999-XX; Mara Fregapani Barreto, CPF XXX.977.351-XX; Carlos Henrique Natal Gomes, CPF XXX.159.449-XX; Cezar Augusto Maranhão dos Santos, CPF XXX.748.751-XX; e Valquíria Souza Teixeira de Andrade, CPF XXX.830.651-XX

13.1. Ministros presentes: José Mucio Monteiro (Presidente), Walton Alencar Rodrigues, Augusto Nardes, Raimundo Carreiro (Relator), Ana Arraes, Bruno Dantas e Vital do Rêgo.
13.2. Ministros-Substitutos convocados: Augusto Sherman Cavalcanti e Marcos Bemquerer Costa.

RAIMUNDO CARREIRO

Adoto como Relatório, nos termos do art. 1º, § 3º, inciso I, da Lei 8.443/92 a instrução de peça eletrônica 10, lavrada no âmbito da Secretaria de Controle Externo da Defesa Nacional e da Segurança Pública (SecexDefesa) , a qual foi  endossada pelo Diretor Substituto da Subunidade e pelo Titular da Unidade Técnica  às peças eletrônicas 11 e 12:
"INTRODUÇÃO
Cuidam os autos de processo de contas anuais do Departamento Penitenciário Nacional (Depen) , relativo ao exercício de 2016.
O processo de contas foi organizado de forma individual, conforme classificação constante do art. 5º da Instrução Normativa - TCU 63/2010 e do anexo I à Decisão Normativa - TCU 156/2016. Nada obstante, os autos contemplam, além de informações do Depen, informações do Fundo Penitenciário Nacional (Funpen) e da unidade gestora Caixa Econômica Federal/Depen.
O Depen subordina-se ao Ministério da Justiça e Segurança Pública e gere o Funpen. Além disso, é o órgão executivo que acompanha e controla a aplicação da Lei de Execução Penal e das diretrizes da Política Penitenciária Nacional, coordena e supervisiona os estabelecimentos penais federais e é responsável pela manutenção administrativa-financeira do Conselho Nacional de Política Criminal e Penitenciária (CNPCP) .
As principais competências do Depen estão definidas na Lei 7.210/1984 (Lei de Execução Penal - LEP) :
Art. 72. São atribuições do Departamento Penitenciário Nacional:
I - acompanhar a fiel aplicação das normas de execução penal em todo o Território Nacional;
II - inspecionar e fiscalizar periodicamente os estabelecimentos e serviços penais;
III - assistir tecnicamente as Unidades Federativas na implementação dos princípios e regras estabelecidos nesta Lei;
IV - colaborar com as Unidades Federativas mediante convênios, na implantação de estabelecimentos e serviços penais;
V - colaborar com as Unidades Federativas para a realização de cursos de formação de pessoal penitenciário e de ensino profissionalizante do condenado e do internado;
VI - estabelecer, mediante convênios com as unidades federativas, o cadastro nacional das vagas existentes em estabelecimentos locais destinadas ao cumprimento de penas privativas de liberdade aplicadas pela justiça de outra unidade federativa, em especial para presos sujeitos a regime disciplinar.
Também regulamentam o funcionamento do Depen os seguintes normativos:
 Constituição Federal;
 Decreto-Lei 2.848/1940 - Código Penal;
 Decreto 1.171/1994 - Código de Ética do Servidor;
 Lei 8.112/1990 - Regime jurídico dos servidores públicos civis;
 Lei 10.693/2003 - Cria a carreira de Agente Penitenciário Federal;
 Portaria MJ 674/2008 - Aprova o Regimento Interno do Depen;
 Lei Complementar 79/1994, regulamentada pelo Decreto 1.093/1994 - Fundo Penitenciário Nacional - Funpen;
 Decreto 6.049/2017 - Aprova o Regulamento Penitenciário Federal.
Para exercer suas competências, o Depen desenvolveu quatro macroprocessos: Coordenação Estratégica em Segurança Pública, Gestão do Conhecimento em Segurança Pública, Garantia dos Direitos da População Prisional e Execuções Descentralizadas (peça 1, p. 14-18) .
O Depen gerencia o Fundo Penitenciário Nacional (Funpen) , instituído pela Lei Complementar 79/1994, alterada pela Medida Provisória 781/2017, e regulamentado pelo Decreto 1.093/1994. O Funpen tem por finalidade proporcionar recursos e meios para financiar e apoiar as atividades de modernização e aprimoramento do sistema penitenciário nacional e é constituído por recursos de origem federal, incluindo-se dotações orçamentárias da União, previstas no art. 2º da Lei Complementar 79/1994. A aplicação desses recursos obedece ao art. 3º da mesma norma legal, o qual prevê, entre outras destinações, a construção, reforma, ampliação e aprimoramento de estabelecimentos penais e manutenção de serviços penitenciários.
A criação da Unidade Gestora 200321 (CEF-Depen/MJ) , vinculada à Unidade Orçamentária 30907 (Funpen) , gerida pela Caixa Econômica Federal, decorreu da efetivação do Contrato Administrativo 3/2004, firmado entre o Ministério e a Caixa, por meio do qual a mencionada instituição financeira passou a atuar como mandatária da União na operacionalização das ações de governo destinadas à construção, ampliação e reforma de estabelecimentos penais (peça 1, p. 8) .
EXAME TÉCNICO
No exame das presentes contas, será dada ênfase na análise dos indicadores de desempenho da gestão e da gestão de aquisições estratégicas.
Esses destaques seguem o escopo do relatório de auditoria da Controladoria-Geral da União (CGU) que foi previamente acordado em reunião conjunta com esta unidade técnica.
Quanto a esses aspectos, as constatações e recomendações do controle interno serão abordadas nos itens abaixo.
Adicionalmente, será efetuada análise sobre a gestão da tecnologia da informação (TI) da unidade prestadora de contas (UPC) , com o intuito de avaliar o cumprimento da Lei 12.714/2012, que dispõe sobre sistema de acompanhamento de execução de penas, prisões cautelares e medidas de segurança.
Cabe destacar que o controle interno não identificou nexo de causalidade das constatações com atos de gestão de agentes integrantes do rol de responsáveis (peça 6) .
I.	 Avaliação da conformidade das peças que compõem o processo
No certificado de auditoria (peça 6, p. 1) , o representante da CGU propôs o julgamento pela regularidade das contas de Cintia Rangel Assumpção, Luizevane Soares da Silva, Marco Antônio Severo Silva, Rodrigo Augusto Romeiro, Renato Campos Pinto de Vitto, Sandro Abel Sousa Barradas, Valdirene Daufemback, Mara Fregapani Barreto, Carlos Henrique Natal Gomes, Cezar Augusto Maranhão dos Santos e Valquíria Souza Teixeira de Andrade.
	O dirigente do órgão de controle interno acolheu a manifestação expressa no certificado de auditoria (peça 7, p. 3) .
	O Ministro de Estado da Justiça e Segurança Pública atestou haver tomado conhecimento do processo de contas de 2016 do Depen, bem como das conclusões contidas no parecer do dirigente do órgão de controle interno (peça 9) .
II. Rol de responsáveis
Constam do rol de responsáveis encaminhado (peça 2) todos os responsáveis que desempenharam, durante o período a que se referem as contas, as naturezas de responsabilidade definidas no art. 10 da IN TCU 63/2010, bem como foram disponibilizadas, para cada responsável, as informações previstas no art. 11 da dita IN.
III. Processos conexos e contas de exercícios anteriores
	Não há processos conexos capazes de influenciar o mérito das contas dos responsáveis.
IV. Avaliação dos indicadores
O controle interno efetuou avaliação da utilização dos indicadores de desempenho no processo de tomada de decisão, com ênfase nos indicadores de eficácia e em aspectos relacionados à transparência (peça 5, p. 6) .
De acordo com o controle interno, os instrumentos que indicam a evolução do atingimento das metas relacionadas ao planejamento e aos processos finalísticos foram parcialmente estruturados. Além disso, os indicadores apresentados encontravam-se alinhados às atividades precípuas e aos objetivos e finalidades institucionais, quando se observa as competências instituídas para a Unidade de acompanhar a aplicação das normas de execução penal e assistir tecnicamente as unidades federativas na implementação das regras estabelecidos na Lei de Execução Penal (Lei 7.210/1984) (peça 5, p. 6) .
Ainda segundo o controle interno, os indicadores estratégicos do Depen contemplam os macroprocessos descritos no Relatório de Gestão/2016 da Unidade, entre os quais se destacam os de garantir os direitos da população prisional, de promover uma atuação que permita a reintegração dessas pessoas à sociedade após o cumprimento da pena, de qualificar os estabelecimentos penais e de promover os trabalhadores dos serviços penais, propósitos esses cumpridos por meio de políticas relacionadas ao fomento nas áreas de saúde, ensino, trabalho e melhorias da qualidade nos presídios (peça 5, p. 6) .
Dessa forma, o controle interno concluiu que os indicadores de desempenho utilizados pelo Depen/MJSP se propõem a medir características dos objetivos e metas estabelecidas no Plano Plurianual (PPA) e nos planejamentos estratégico, tático e operacional, estando, assim, alinhados com os macroprocessos da UPC (peça 5, p. 6) .
Os testes realizados pelo controle interno evidenciaram que a metodologia de acompanhamento dos indicadores do Planejamento Estratégico (PE) demonstrou características que, a princípio, poderiam possibilitar o auxílio ao processo decisório. No entanto, em razão das mudanças administrativas e de governo ocorridas em 2016, o acompanhamento não foi efetivamente realizado, sendo formalmente suspensas as estratégias planejadas (peça 5, p. 7) .
Além da metodologia de monitoramento do Planejamento Estratégico, o controle interno informa sobre uma estratégia de monitoramento construída nos exercícios de 2012 e 2013, a partir da execução de contrato administrativo firmado com empresa de consultoria para o acompanhamento de diversos processos conduzidos pela unidade (peça 5, p. 7) .
Essa metodologia demonstrava um potencial uso dinâmico dos indicadores e, a partir de mapeamento de processos, avaliou e propôs mitigação de riscos relacionados à condução das políticas, fatores fundamentais para auxiliar tomadores de decisão da UPC (peça 5, p. 7) .
Esse trabalho, todavia, foi suspenso, tendo o controle interno considerado que, apesar de terem sido realizadas mudanças no ciclo do PPA e na estrutura das unidades do Ministério, as políticas e atividades desempenhadas pelo órgão não foram completamente alteradas, de modo que a suspensão da implementação desse trabalho, sem adoção de outras alternativas de monitoramento que propiciassem uma melhor tomada de decisão, não se mostrou adequada (peça 5, p. 7) .
Dessa forma, o controle interno concluiu que o Depen carecia de efetiva utilização de indicadores de desempenho na retroalimentação do processo decisório, propondo aos gestores as seguintes recomendações:
 Reavaliar, considerando a repactuação do planejamento estratégico, os indicadores de desempenho estabelecidos na Consultoria realizada pela empresa INDG, de forma a identificar aqueles que se demonstrem úteis ao processo de tomada de decisão e monitoramento das atividades da Unidade, justificando, quando for o caso, a não utilização daqueles que não mais se adequam à realidade do Departamento ou que impliquem em dificuldades de obtenção de dados (peça 5, p. 7 e 34) ;
 Estabelecer, por meio de expediente interno formalizado, a necessidade de realização de ciclos e reuniões de monitoramento no âmbito do Depen, de forma que eventuais mudanças de governo e de administração não inviabilizem a execução das atividades de acompanhamento e de avaliação dos programas e projetos sob a responsabilidade da Unidade, garantindo o cumprimento das competências (peça 5, p. 34) .
Além disso, o controle interno verificou seis indicadores de eficácia do Depen/MJSP quanto aos critérios de validade, comparabilidade, confiabilidade, acessibilidade, estabilidade e economicidade, buscando avaliar em que medida suas metas seriam específicas, mensuráveis, apropriadas e realistas. Adicionalmente, avaliou como são definidos os responsáveis pela elaboração, alimentação e avaliação desses indicadores (peça 5, p. 7) .
Os testes realizados evidenciaram que os indicadores apresentam, em linhas gerais, relevantes fragilidades em questões de alimentação de dados advindos de sistema do próprio Depen/MJSP que se encontrava em reestruturação. Isso comprometeu a continuidade e a estabilidade dos medidores. Também foram apresentadas vulnerabilidades nas definições de algumas metas, tendo em vista a necessidade de reavaliação dessas ao fim do primeiro ano (peça 5, p. 8) .
Quanto à definição dos responsáveis pela elaboração, alimentação e avaliação dos indicadores, verificou-se que as Coordenações-Gerais de políticas públicas relativas às áreas de saúde, trabalho e renda dos detentos não foram formalmente incluídas no processo de monitoramento, havendo oportunidade de melhorias nesse aspecto (peça 5, p. 8) .
A partir desses exames, o controle interno constatou deficiência quanto aos requisitos de qualidade na concepção dos indicadores e na definição das metas relacionadas, que apresentam fragilidade na capacidade de atingimento (peça 5, p. 34-43) , recomendando o que segue:
 Reestruturar o indicador "Cobertura de atenção básica à saúde das pessoas privadas de liberdade", de forma que a fonte dos dados se encontre disponível para alimentação regular; assegurar que as metas do indicador no PE e no PPA tenham a mesma grandeza; garantir que a avaliação aborde, sempre que possível, aspectos de avaliação qualitativa e de impacto, considerando nessa reestruturação os manuais e as metodologias referenciadas neste Relatório [v.g. manual de Técnica de Indicadores de Desempenho para Auditorias do TCU] (peça 5, p. 43) .
 Incluir na reestruturação do indicador "Pessoas privadas de liberdade envolvidas em atividades laborais" a necessidade de definição de conceitos precisos e transparentes quanto ao significado dos termos avaliados e a previsão de utilização de sistemas com funcionamento consolidados, que possuam alimentação regular (peça 5, p. 43) .
 Garantir na reestruturação do indicador "Qualificação dos estabelecimentos prisionais" que a avaliação contemple um marco referencial claramente construído, com definição precisa dos conceitos, dando transparência a quanto ao significado dos termos avaliados, levando em consideração como esse irá traduzir aspectos qualitativos e quantitativos; e desenvolver, sempre que possível, aspectos de impacto, considerando nessa reestruturação os manuais e as metodologias referenciadas neste Relatório [v.g. manual de Técnica de Indicadores de Desempenho para Auditorias do TCU] (peça 5, p. 43) .
De acordo com o manual Técnica de Indicadores de Desempenho para Auditoria, Portaria-Segecex 33, de 23 de dezembro de 2010, do ponto de vista da sociedade, os indicadores contribuem para a transparência, na medida em que retratam como estão sendo usados os recursos públicos e quais resultados estão sendo alcançados. Do ponto de vista da organização pública, os indicadores fazem parte do sistema de feedback sobre desempenho e alimentam o processo de aprendizagem organizacional.
Esse manual apresenta, ainda, uma série de qualidades desejáveis para os indicadores de desempenho, conforme abaixo apresentado:
 Validade: grau segundo o qual o indicador reflete o fenômeno que está sendo medido (...) ;
 Comparabilidade: propriedade de possibilitar comparações ao longo do tempo e entre diferentes objetos de auditoria;
 Estabilidade: as variáveis componentes do indicador devem ter estabilidade conceitual, sua forma de cálculo não deve variar no tempo, bem como devem ser estáveis os procedimentos de coleta de dados para sua apuração (...) ;
 Homogeneidade: na construção de indicadores devem ser consideradas apenas variáveis homogêneas (...) ;
 Praticidade: garantia de que o indicador realmente é útil para o monitoramento e a tomada de decisões (...) ;
 Independência: o indicador deve medir os resultados atribuíveis às ações que se quer monitorar, devendo ser evitados indicadores que possam ser influenciados por fatores externos;
 Confiabilidade: a fonte de dados utilizada para o cálculo do indicador deve ser confiável, de tal forma que diferentes avaliadores possam chegar aos mesmos resultados (ISSAI 3000/4, 2004) ;
 Seletividade: deve-se estabelecer um número equilibrado de indicadores que enfoquem os aspectos essenciais do que se quer medir;
 Compreensão: o indicador deve ser de fácil compreensão e não envolver dificuldades de cálculo ou de uso (...) (ISSAI 3000/4, 2004) ;
 Completude: os indicadores devem representar adequadamente a amplitude e a diversidade de características do fenômeno monitorado, resguardado o princípio da seletividade e da simplicidade (ISSAI 3000/4, 2004) ;
 Economicidade: as informações necessárias ao cálculo do indicador devem ser coletadas e atualizadas a um custo razoável, quando comparado com a utilidade gerencial da informação que ele fornece;
 Acessibilidade: deve haver facilidade de acesso às informações primárias bem como de registro e manutenção para o cálculo dos indicadores;
 Tempestividade: a apuração do indicador deve estar disponível quando necessária, em tempo para a tomada de decisão;
 Objetividade: o indicador deve ser inequívoco sobre o que está sendo medido e quais dados estão sendo usados em sua apuração. A objetividade inclui clareza sobre a definição do indicador, de forma a evitar disputa sobre seu significado, especialmente no caso de indicadores multidimensionais (USAID, 1998) ;
Portanto, tendo em vista o marco teórico e os testes realizados pelo controle interno, consideram-se suficientes as recomendações já formuladas, sem prejuízo do acompanhamento nas próximas contas do Depen.
V. Avaliação da Gestão de Aquisições
Com o intuito de verificar se a gestão realizada pela UPC na área de aquisições permite a realização de aquisições estratégicas, eficazes e que atendam aos preceitos legais, em conformidade com o escopo firmado com o TCU, o controle interno formulou as seguintes questões de auditoria (peça 5, p. 45) :
 A estratégia organizacional adotada pela UPC contribui para que a gestão das aquisições esteja alinhada à missão institucional do órgão?
 O ambiente de controle é estruturado para que os controles internos estabelecidos para a área de aquisições abranjam o comprometimento com padrões de integridade e de transparência?
 A unidade adota, para a área de aquisições, políticas ou diretrizes de gestão de riscos direcionadas para o alcance dos objetivos do Ministério/UPC?
 Os controles utilizados na condução dos processos licitatórios e contratuais estão estruturados de forma a permitir a observância dos normativos gerais e específicos (aplicáveis e vigentes para cada caso) sobre aquisições públicas?
 A organização executa avaliação da estrutura de recursos humanos das áreas envolvidas com aquisições, verificando se estão com quantidade necessária e com qualificação (competências) conciliada às suas atribuições?
Os exames aplicados indicaram, na opinião do controle interno, que a gestão realizada na UPC na área de aquisições permite a realização de aquisições estratégicas, eficazes e que atendam aos preceitos legais, não obstante haver pontos de fragilidades e melhorias identificados para cada um dos quesitos (peça 5, p. 47) .
Em relação à estratégia organizacional, por exemplo, verificou-se que a UPC encontra-se em nível inicial de alinhamento entre a gestão das aquisições e a missão institucional (peça 5, p. 48) .
Isso se deve ao fato de que, embora os exames tenham evidenciado vinculação entre as aquisições do Depen/MJSP e sua missão institucional, bem como a existência de programação anual mínima para aquisições, falta a institucionalização de um Plano Anual de Aquisições (peça 5, p. 48) .
Quanto ao ambiente de controle sobre os padrões de integridade e transparência, o nível apontado foi intermediário (peça 5, p. 49) .
Os testes aplicados pelo controle interno indicaram que não há mapeamento nem avaliação dos riscos à realização dos objetivos estratégicos da UPC relacionados às aquisições (peça 5, p. 50) .
A estruturação dos controles utilizados na condução dos processos licitatórios e contratuais para a observância dos normativos gerais e específicos foi definida como intermediária, embora tenha se verificado a adoção de mecanismos de padronização de processos de trabalho, o que traz segurança e regularidade para o processo como um todo, de acordo com o controle interno (peça 5, p. 50) .
Por fim, os exames efetuados pelo controle interno indicaram que a UPC encontra-se em nível intermediário de avaliação da estrutura de recursos humanos envolvidos com aquisições (peça 5, p. 52) .
Em suma, verificou-se que os pontos de melhoria mais significantes se encontram nos quesitos estratégia organizacional, e gestão de riscos (peça 5, p. 52) .
O tema governança de aquisições é de suma importância para uma boa gestão pública. Tendo isso em conta, o TCU realizou levantamento, sob relatoria do Ministro Augusto Nardes, com o objetivo de obter e sistematizar informações sobre a governança e a gestão das aquisições nas organizações da administração pública federal, do sistema S, dos conselhos federais e de outras que realizam gestão de recursos federais, e que tenham atuação nacional (TC Processo 025.068/2013-0) .
Entre as várias recomendações desse trabalho (Acórdão 2622/2015-TCU-Plenário) , destacam-se avaliação e capacitação de gestores e servidores, estabelecimento de diretrizes, definição de estrutura, competências, gestão de riscos, publicidade e planejamento, contemplando, pelo menos, elaboração, com participação de representantes dos diversos setores da organização, do plano de aquisições. Esse plano merece destaque. Ele deve contemplar, para cada contratação pretendida, informações como descrição do objeto, quantidade estimada, valor estimado, identificação do requisitante, justificativa da necessidade, período estimado para executar a aquisição, programa ou ação suportado pela aquisição e objetivo estratégico apoiado. A mais alta autoridade da organização deve aprovar o plano de aquisições, que deve ser divulgado na internet e ter acompanhamento periódico da execução, para ajustes e correções. Além disso, é preciso que seja definido um modelo de processo de aquisições.
Nada obstante a relevância dos temas, o controle interno não elaborou qualquer recomendação para essas questões.
Esse tema, no entanto, foi objeto também do relatório de auditoria das contas de 2017 do Depen (TC Processo 027.092/2018-6, peça 5) .
Naquele relatório, o objetivo da avaliação foi verificar se a gestão das contratações de bens e serviços pelo Depen, na área de aquisições, garantia que os pagamentos fossem realizados após a efetiva entrega dos objetos e o cumprimento das cláusulas contratuais (TC Processo 027.092/2018-6, peça 5, p. 9) .
Após seleção de amostra que abrangeu 41,55% de todas as ordens bancárias emitidas pela UPC no exercício de 2017 e aplicação de testes, o controle interno registrou fragilidades ou impropriedades relevantes apenas no Processo 08016.000383/2015-43, referente ao Contrato 37/2015, que cuidou do fornecimento de alimentação para os internos custodiados na Penitenciária Federal em Catanduvas/PR (TC Processo 027.092/2018-6, peça 5, p. 9-12) .
Dessa forma, a conclusão do controle interno foi de que os exames aplicados indicaram, com razoável segurança, que a gestão realizada garantiu que os pagamentos se deram após a efetiva entrega dos objetos e o cumprimento das cláusulas contratuais.
O controle interno esclareceu ainda que, em relação ao diagnóstico sobre a governança do macroprocesso de aquisições, os exames realizados objetivaram complementar os trabalhos de Auditoria Anual de Contas da Gestão de 2016, por meio do qual se avaliou se a gestão realizada pela Unidade, na área de aquisições, permitia a realização de aquisições estratégicas, eficazes e que atendessem aos preceitos legais (TC Processo 027.092/2018-6, peça 5, p. 8) .
Assim, o diagnóstico sobre a governança do macroprocesso de aquisições - Relatório de Avaliação dos Resultados da Gestão 201701919 (peça 10 do TC Processo 027.092/2018-6) - demonstrou que as fragilidades relacionadas à falta de elaboração de estudos técnicos preliminares para todos os tipos de aquisições, à ausência de rotina de avaliação periódica da força de trabalho em termos qualitativos e quantitativos, e à inexistência de indicadores para tomada de decisões objetivas na gestão das aquisições, necessitam de intervenção (TC Processo 027.092/2018-6, peça 5, p. 20-21) .
Dessa forma, em construção conjunta com os gestores, o controle interno apontou as seguintes recomendações (TC Processo 027.092/2018-6, peça 5, p. 19-20) :
1: Fazer constar dos artefatos de planejamento a vinculação da aquisição aos objetivos organizacionais da unidade, quando aplicável;
2: Definir indicadores que permitam monitorar a contribuição das aquisições para os objetivos organizacionais da unidade;
3: Expedir diretriz formal interna às partes interessadas sobre a obrigatoriedade da elaboração dos estudos técnicos preliminares para todo tipo de aquisição, resguardando-se da aplicabilidade da medida;
4: Realizar o mapeamento de processos e atividades relacionados à gestão de aquisições e identificar a força de trabalho necessária, garantindo suas revisões periódicas.
Percebe-se que as recomendações formuladas pelo controle interno, embora pertinentes, representam apenas indicações para o início dos trabalhos de governança de aquisições necessários à UPC. Dessa forma, a Unidade deve, inicialmente, observar o que o controle interno indicou e, em uma evolução constante, buscar agregar a seu processo de trabalho, paulatinamente, todas as orientações aplicáveis do Acórdão supramencionado. No entanto, considerando-se o progresso no enfrentamento da matéria entre os exercícios de 2016 e 2017, entende-se como desnecessário, para o momento, o estabelecimento de outras medidas por parte do TCU.
VI. Avaliação dos instrumentos de transparência ativa na divulgação do resultado e do impacto das ações sob responsabilidade da UPC
Em análise aos mecanismos de transparência ativa das ações e programas de responsabilidade do Depen/MJSP, o controle interno verificou que no sítio eletrônico do Ministério da Justiça e Segurança Pública, no menu de Acesso à Informação, item Ações e Programas, subitem Portaria de Monitoramento do Plano Plurianual (PPA) 2016-2019, constam informações com a lista dos programas e ações executados pelo órgão; a indicação da unidade responsável pelo desenvolvimento e implementação; e as metas do PPA. Não há no subitem, no entanto, informações sobre os indicadores de resultado e impacto, quando existentes, e os principais resultados obtidos (peça 5, p. 44) .
Em resposta à solicitação do controle interno de informações acerca de outros locais em que disponibiliza à sociedade, por intermédio de Transparência Ativa, informações das principais metas, resultados e indicadores de resultado, impacto dos programas, projetos, ações e atividades sob sua responsabilidade, o Depen/MJSP apresentou link do sítio eletrônico do Ministério da Justiça e Segurança Pública em que há informações sobre o Planejamento Estratégico (peça 5, p. 44) .
Segundo o controle interno, o link na internet apresentava as informações sobre as pactuações do Planejamento Estratégico da Unidade. No entanto, não demonstrava os programas e ações executados pelo órgão e os principais resultados alcançados (peça 5, p. 45) .
O controle interno apresenta que, na página que trata da Política Penal no sítio eletrônico do Ministério, há item sobre as políticas conduzidas pelo Depen/MJSP, com informações acerca das ações de trabalho e resultados de algumas estratégias (peça 5, p. 45) .
De acordo com o controle interno, o Guia de Publicação Ativa determina que os órgãos e entidades do Poder Executivo Federal devem observar rigorosamente a nomenclatura e a estrutura de menu estabelecidas (peça 5, p. 45) .
Dessa forma, o controle interno considera que os mecanismos de transparência ativa da unidade carecem de melhorias de forma a facilitar a localização da informação pela sociedade.
Corrobora-se o entendimento do controle interno e, tendo em vista uma perspectiva de evolução constante da transparência das ações do órgão, não será proposto encaminhamento adicional para este item.
VII. Avaliação da gestão de tecnologia da informação (TI) e da gestão do conhecimento
O Relatório de Auditoria Anual de Contas informou que o Sistema Nacional de Informações Penitenciárias (Sisdepen) estava com implantação ainda em curso (peça 5, p. 2) .
Cabe destacar a constatação do controle interno em relação a esse sistema (peça 5, p. 12) :
Constatou-se que o Sistema de Informação do Departamento Penitenciário Nacional - Sisdepen, ainda em curso, é uma solução urgente, para que o Depen/MJSP viabilize a integração aos sistemas utilizados em cada unidade da federação, bem como aos sistemas dos tribunais e de demais atores que tenham a atribuição de acompanhar a execução das penas, tendo em vista a não confiabilidade dos dados que estão atualmente disponíveis.
O Sisdepen é um projeto diretamente relacionado às atividades finalísticas do órgão, pois visa à implantação e integração de um sistema nacional de acompanhamento da execução penal, conforme dispõe a Lei 12.714/2012.
Essa Lei estabeleceu, em seu art. 6º, prazo de 365 dias para o Sisdepen entrar em operação. Como sua assinatura se deu em 14/9/2012, o prazo legal expirou em 14/9/2013.
Dessa forma, o longo tempo decorrido entre a edição da Lei 12.714/2012 e a gestão ora em análise revela falta de empenho na solução do problema e leva à proposta de julgamento pela regularidade com ressalva das contas de Renato Campos Pinto de Vitto, Marcos Antônio Severo Silva e Valdirene Daufemback, que atuaram como dirigentes máximos da UPC durante o exercício de 2006 [leia-se 2016] (peça 2) .
Adicionalmente, propõe-se que o Depen seja cientificado da ocorrência.
CONCLUSÃO
Considerando a análise realizada e a opinião do controle interno, propõe-se julgar regulares as contas de Cintia Rangel Assumpção, Luizevane Soares da Silva, Rodrigo Augusto Romeiro, Sandro Abel Sousa Barradas, Mara Fregapani Barreto, Carlos Henrique Natal Gomes, Cezar Augusto Maranhão dos Santos e Valquíria Souza Teixeira de Andrade, dando-lhes quitação plena, nos termos dos artigos 16, inciso I, e 17 da Lei 8.443/1992, c/c o artigo 207 do Regimento Interno do TCU, uma vez que suas contas lograram demonstrar a exatidão dos demonstrativos contábeis, a legalidade, a legitimidade, a economicidade, a eficácia, a eficiência e a efetividade de suas gestões.
Quanto às contas de Renato Campos Pinto de Vitto, Marcos Antônio Severo Silva e Valdirene Daufemback, com fundamento nos arts. 1º, inciso I, 16, inciso II, 18 e 23, inciso II, da Lei 8.443/1992, c/c os arts. 1º, inciso I, 208 e 214, inciso II, do Regimento Interno, devem ser julgadas regulares com ressalva, dando-lhes quitação, em face da não implantação integral do Sisdepen, previsto na Lei 12.714/2012.
PROPOSTA DE ENCAMINHAMENTO
	Diante do exposto, submetem-se os autos à consideração superior, propondo:
	a) com fundamento nos arts. 1º, inciso I, 16, inciso I, 17 e 23, inciso I, da Lei 8.443/1992 c/c os arts. 1º, inciso I, 207 e 214, inciso I, do Regimento Interno, que sejam julgadas regulares as contas de Cintia Rangel Assumpção, CPF XXX.418.560-XX; Luizevane Soares da Silva, CPF XXX.505.601-XX; Rodrigo Augusto Romeiro, CPF XXX.714.438-XX; Sandro Abel Sousa Barradas, CPF XXX.146.983-XX; Mara Fregapani Barreto, CPF XXX.977.351-XX; Carlos Henrique Natal Gomes, CPF XXX.159.449-XX; Cezar Augusto Maranhão dos Santos, CPF XXX.748.751-XX; Valquíria Souza Teixeira de Andrade, CPF XXX.830.651-XX, dando-lhes quitação plena;
b) com fundamento nos arts. 1º, inciso I, 16, inciso II, 18 e 23, inciso II, da Lei 8.443/1992, c/c os arts. 1º, inciso I, 208 e 214, inciso II, do Regimento Interno, que sejam julgadas regulares com ressalva, em face da não implantação integral do sistema previsto na Lei 12.714/2012, as contas de Renato Campos Pinto de Vitto, CPF XXX.221.648-XX; Marcos Antônio Severo Silva, CPF XXX.215.148-XX; e Valdirene Daufemback, CPF XXX.717.999-XX, dando-lhes quitação;
c) dar ciência ao Departamento Penitenciário Nacional acerca da não implementação integral do sistema previsto na Lei 12.714/2012, violando tal normativo;
d) dar ciência do acórdão que vier a ser proferido, assim como do relatório e do voto que o fundamentarem, ao Departamento Penitenciário Nacional."
2.	O representante do Ministério Público junto ao Tribunal de Contas da União (MPTCU) , entretanto dissente da proposta da unidade técnica (peça 13) :
"Trata-se de prestação de contas anual do Departamento Penitenciário Nacional (Depen) , consolidando as informações sobre a gestão do Fundo Penitenciário Nacional e a da Unidade Gestora CEF/DEPEN (peça 1, p. 6) .
Entre os principais pontos avaliados pelo controle interno em seu relatório de auditoria, destacam-se o exame (a) do legado das Olimpíadas acerca da utilização de equipamentos de inspeção eletrônica; (b) do Programa Nacional de Apoio ao Sistema Prisional (PNASP) , abordando a situação do Sistema de Informações do Departamento Penitenciário Nacional (Sisdepen) ; (c) dos convênios para implantação de centrais de monitoramento eletrônico para segurança dos Jogos Rio 2016; (d) dos indicadores de gestão; e (e) da gestão de aquisições estratégicas (peça 5, p. 1-2) .
O Certificado de Auditoria (peça 6) propôs a regularidade das contas de todos os integrantes do rol de responsáveis. O Parecer do Dirigente do Controle Interno acolheu a conclusão expressa no Certificado de Auditoria (peça 7) .
Após análise das informações apresentadas pela CGU, bem como dos dados contidos no relatório de gestão, a Secretaria de Controle Externo da Defesa Nacional e da Segurança Pública (SecexDefesa) propõe, em pareceres uniformes, o julgamento pela regularidade com ressalva das contas dos Srs. Renato Campos Pinto de Vitto e Marcos Antônio Severo Silva e da Sra. Valdirene Daufemback, que atuaram como dirigentes máximos da unidade jurisdicionada em 2016, e pela regularidade das contas dos demais responsáveis. Propõe, ainda, dar ciência ao Depen de que a não implementação integral do Sisdepen viola o disposto na Lei 12.714/2012 (peças 10-12) .
De minha parte, alinho-me parcialmente à proposta de mérito formulada pela unidade técnica, pelos motivos que passo a expor.
Como já mencionado, este processo consolida as contas do Depen, do Fundo Penitenciário Nacional (Funpen) e da Unidade Gestora CEF/DEPEN. O Depen é órgão vinculado ao Ministério da Justiça, encarregado de acompanhar e controlar a aplicação da Lei de Execução Penal e das diretrizes da Política Penitenciária Nacional, bem como de gerir o Fundo Penitenciário Nacional. Esse fundo tem por finalidade "proporcionar recursos e meios para financiar e apoiar as atividades de modernização e aprimoramento do Sistema Penitenciário Brasileiro" (peça 1, p. 6-7) .
O relatório do controle interno trouxe apenas duas constatações, ambas relativas aos indicadores analisados. Apesar de concluir que os indicadores de desempenho estão alinhados com os macroprocessos da unidade jurisdicionada, o controle interno sinalizou os seguintes problemas (peça 5, p. 6, 24 e 34) :
a) constatação 1.1.2.2 - ausência de efetiva utilização dos indicadores de desempenho na retroalimentação do processo decisório;
b) constatação 1.1.2.3 - deficiência nos critérios de qualidade dos indicadores de eficácia.
Foram formuladas recomendações pela CGU, que entendeu que tais ocorrências não afetariam o mérito das contas.
A CGU considerou adequada a gestão de aquisições, muito embora tenha identificado algumas oportunidades de melhoria, e classificou como intermediário o ambiente de controle no órgão (peça 5, p. 47 e 49) .
Algumas falhas foram encontradas na utilização de equipamentos de inspeção eletrônica, legado das Olimpíadas, bem como baixa efetividade nas gerações de vagas no âmbito do PNASP - até dezembro de 2016, o programa gerou "pouco mais de mil das 45 mil vagas pretendidas". A CGU destacou ainda a urgência para que o Depen conclua e coloque em funcionamento o Sisdepen, uma vez que "a falta de informações confiáveis sobre o sistema penitenciário nacional dificulta o desenho e a implementação de políticas públicas..." (peça 5, p. 4) .
Quanto a esse último ponto (implantação do Sisdepen) , a unidade técnica, divergindo da CGU, propõe que conste como ressalva nas contas dos responsáveis que ocuparam o cargo máximo no órgão em 2016, justificando que (peça 10, p. 8) :
64. O Sisdepen é um projeto diretamente relacionado às atividades finalísticas do órgão, pois visa à implantação e integração de um sistema nacional de acompanhamento da execução penal, conforme dispõe a Lei 12.714/2012.
65. Essa Lei estabeleceu, em seu art. 6º, prazo de 365 dias para o Sisdepen entrar em operação. Como sua assinatura se deu em 14/9/2012, o prazo legal espirou em 14/9/2013.
66. Dessa forma, o longo tempo decorrido entre a edição da Lei 12.714/2012 e a gestão ora em análise revela falta de empenho na solução do problema e leva à proposta de julgamento pela regularidade com ressalva das contas de Renato Campos Pinto de Vitto, Marcos Antônio Severo Silva e Valdirene Daufemback, que atuaram como dirigentes máximos da UPC durante o exercício de 2016 (peça 2) .
67. Adicionalmente, propõe-se que o Depen seja cientificado da ocorrência. (destacamos) 
Com as devidas vênias, em que pese considerar a implantação do Sisdepen como da maior importância, tenho interpretação diferente quanto ao disposto no art. 6º da Lei 12.714/2012 (Dispõe sobre o sistema de acompanhamento da execução das penas, da prisão cautelar e da medida de segurança) . Para maior clareza, reproduzo a seguir os arts. 5º e 6º da referida lei:
Art. 5º O Poder Executivo federal instituirá sistema nacional, visando à interoperabilidade das bases de dados e informações dos sistemas informatizados instituídos pelos Estados e pelo Distrito Federal.
Parágrafo único. A União poderá apoiar os Estados e o Distrito Federal no desenvolvimento, implementação e adequação de sistemas próprios que permitam interoperabilidade com o sistema nacional de que trata o caput.
Art. 6º Esta Lei entra em vigor após decorridos 365 (trezentos e sessenta e cinco) dias de sua publicação oficial.
Como se observa, o art. 6º dispõe sobre o vacatio legis, ou seja, determina que a referida lei apenas teria vigência após um ano de sua publicação. Esse dispositivo não estabelece, portanto, um prazo limite para a implantação do Sisdepen, que corresponde ao sistema previsto no art. 5º, mas tão somente o prazo para a entrada da lei em vigor.
Por esse motivo, dissinto da proposta da unidade técnica de que, com base no referido dispositivo, seja feita ressalva nas contas dos dirigentes máximos do Depen no exercício de 2016.
Assim, não tendo sido relatadas ocorrências de dano ao erário ou irregularidades graves atribuíveis aos responsáveis constantes do rol, entendo que suas constas devem ser julgadas regulares.
Diante de todo o exposto, este membro do Ministério Público de Contas propõe o julgamento pela regularidade das contas de todos os integrantes do rol de responsáveis."
                       
           É o Relatório.

não há

Procurador Sérgio Ricardo Costa Caribé

PRESTAÇÃO DE CONTAS. JULGAMENTO PELA REGULARIDADE DAS CONTAS DE TODOS OS RESPONSÁVEIS, COM QUITAÇÃO PLENA. ARQUIVAMENTO.

PRESTAÇÃO DE CONTAS (PC)

Inicialmente, registro que atuo nos presentes autos por força do art. 152 do Regimento Interno do TCU (RI/TCU) .
2.	Trata-se de prestação de contas, exercício de 2016, do Departamento Penitenciário Nacional (Depen) , com consolidação das informações sobre a gestão do Fundo Penitenciário Nacional e a da Unidade Gestora Cef/Depen.
3.	O relatório de auditoria do controle interno traz como principais pontos avaliados: a) o legado das Olimpi¿adas quanto ao efetivo recebimento e uso dos equipamentos de inspec¿a¿o eletro¿nica; b) o Programa Nacional de Apoio ao Sistema Prisional (PNASP) , contemplando a atual situac¿a¿o do Sistema de Informac¿o¿es do Departamento Penitencia¿rio Nacional - Sisdepen; c) os conve¿nios para implantac¿a¿o de centrais de monitoramento eletro¿nico para Seguranc¿a dos Jogos Rio 2016; d) indicadores de desempenho no processo de tomada de decisa¿o; e) a gesta¿o de aquisic¿o¿es da Unidade; f) as recomendac¿o¿es expedidas pela CGU pendentes e que tenham reflexos na gesta¿o. 
4. 	       O relatório do controle destacou somente duas ocorrências: a) ausência de efetiva utilização dos indicadores de desempenho na retroalimentação do processo decisório; b) deficiência nos critérios de qualidade dos indicadores de eficácia. Apesar das recomendações feitas ao Depen para o saneamento desses problemas, a CGU entendeu que tais problemas não afetariam o mérito das contas.
5.	Alfim, o Certificado de Auditoria e um dirigente do órgão de controle interno concluíram pela regularidade das contas de todos os responsáveis, tendo o Ministro de Estado da Justiça e da Segurança Pública, à época da auditoria interna, tomado ciência dessas conclusões. 
6.	Concluída a anáise das informações apresentadas pela CGU e do relatório de gestão, a SecexDefesa, entretanto, pugnou pela regularidade com ressalvas das contas de alguns responsáveis que atuaram como dirigentes máximos do Depen em 2016, e pela regularidade das contas dos demais responsáveis. Propôs, ainda, que fosse dada ciência ao Departamento Penitenciário Nacional de que a não implantação integral do Sisdepen não está aderente aos comandos da Lei 12.714/2012.
7.	A unidade técnica amparou sua proposta de julgamento das contas dos dirigentes máximos do Depen no entendimento de que o art. 6º da Lei 12.714, de 14/9/2012 fixara o prazo de 365 dias para o efetivo funcionamento do Sisdepen.
8.	Verifico, porém que o art. 6º da Lei 12.714/2012 dispõe que esse diploma legal entraria em vigor após decorridos 365 dias da sua publicação legal, não havendo, portanto, prazo definido em lei para a implentação do Sisdepen,
9.	Em vista de não terem sido identificadas, até o momento, outras falhas nesta prestação de contas, exercício 2016, do Departamento Penitenciário Nacional (Depen) , acompanho o MPTCU para julgar regulares as contas de todos os responsáveis, dando-lhes quitação.
	
      Em face do exposto, Voto por que seja adotado o Acórdão que ora submeto ao escrutínio do Colegiado.
TCU, Sala das Sessões Ministro Luciano Brandão Alves de Souza, em 10 de dezembro de 2019.
RAIMUNDO CARREIRO 
Relator